臺灣南投地方法院民事判決
110年度原訴字第14號
原      告  謝銘倉  
訴訟代理人  蘇靜雅律師
被      告  田阿蘭  
            張伍秀美

上  一  人
訴訟代理人  張明豐  
上列當事人間請求確認租賃關係存在事件，本院於民國111年1月
14日言詞辯論終結，茲判決如下：
    主  文
確認兩造就坐落南投縣○○鄉○里○段000地號土地之租賃關係存在
。
訴訟費用由被告負擔。
    事實及理由
壹、程序方面：
    按確認法律關係之訴，非原告有即受確認判決之法律上利益
    者，不得提起之，民事訴訟法第247條第1項前段定有明文。
    又按所謂即受確認判決之法律上利益，係指法律關係之存否
    不明確，原告主觀上認其在法律上之地位有不安之狀態存在
    ，且此種不安之狀態，能以確認判決將之除去者而言，若縱
    經法院判決確認，亦不能除去其不安之狀態者，即難認有受
    確認判決之法律上利益（最高法院52年台上字第1240號判例
    參照）。經查：原告主張坐落南投縣○○鄉○里○段000地號土
    地（下稱系爭土地）與訴外人伍惠生（已歿）於民國102年1
    月1日簽有租賃契約，約定租金為3年新臺幣（下同）20萬，
    租期至123年12月31日（下稱系爭102年租約），伍惠生於00
    0年00月0日死亡，然系爭土地之租賃關係為伍惠生之繼承人
    即被告所否認，堪認系爭土地之租賃關係存在與否不明，攸
    關承租人於租期存續及屆滿後權利之行使，且此種不安狀態
    得藉確認判決將之除去，依前開說明，原告請求確認系爭土
    地之租賃關係存在，應有確認利益，合先敘明。
貳、實體方面：
一、原告起訴主張略以：
　㈠原告於102年1月1日與伍惠生就系爭土地簽訂系爭102年租約
    ，第1條約定租期為102年1月1日至123年12月31日止，每隔
    七年換約一次，租金每三年給付一次，一次20萬元；第6條
    約定為系爭土地所有權若有轉移，不影響本契約等語。伍惠
    生於000年00月0日死亡，由被告繼承系爭土地，系爭102年
    租約對於被告仍有效力。
  ㈡原告依系爭102年租約應於104年10月31日前給付3年（即105
    年107年）之租金，而原告斯時多次到伍惠生家欲給付之，
    伍惠生及被告田阿蘭均避不見面，刻意不願意按約讓原告繼
    續租賃系爭土地，原告不得已僅能於104年10月26日寄發存
    證信函表示自己欲給付租金。伍惠生及被告田阿蘭則於105
    年2月間向南投縣信義鄉調解委員會聲請調解，稱原告不給
    付租金，原告於105年2月4日調解時即當場表明願意給付，
    經南投縣信義鄉調解委員會調解成立，並作成105年民調字
    第8號調解書，約定由原告於105年2月5日前給付20萬元，並
    載明系爭102年租約後續各期租金之給付期程，及租金應匯
    入被告田阿蘭之帳戶。然伍惠生與被告田阿蘭又以原告非於
    系爭土地上種植茶葉為由，再於105年3月間向南投縣信義鄉
    調解委員會聲請調解終止租約，嗣於105年3月11日經調解成
    立並作成105年民調字第11號調解書，伍惠生與被告田阿蘭
    同意不對原告種植茶葉爭執，亦對租金不為爭執，均同意依
    系爭102年租約內容履行之。足見實係伍惠生與被告田阿蘭
    於出租系爭土地予原告後，屢屢不願意履行，而不斷製造事
    由想要終止租約，而非原告不願承租系爭土地。
　㈢嗣伍惠生死亡後，原告於107年9月17日有將租金20萬元匯入
    被告田阿蘭之帳戶，但被告田阿蘭於當日馬上匯回原告帳戶
    ，並單方面表明要終止租約。原告再行與其協商，而其未告
    知系爭土地尚有另一繼承人，並向原告表明系爭土地之出租
    事宜均由其處理。原告為避免自己種植成本無法回收，於不
    知道仍有另一繼承人即被告張伍秀美的情況下，勉為答應被
    告田阿蘭提高租金為三年35萬元，租期仍至123年12月31日
    ，惟協商當時未即準備好租賃契約，隔幾天被告田阿蘭通知
    原告簽約時，始發現該租賃契約書上租期僅為108年1月1日
    起至110年12月31日止，原告當即異議租期與協商內容有異
    ，被告田阿蘭則表明會再更改租期，即承諾、保證租期確係
    到123年12月31日，原告與被告田阿蘭遂於見證人伍金波的
    見證下簽訂該租賃契約書（下稱系爭108年租約）。據上可
    知，系爭102年租約仍有效力，租期不變，係僅就租金部分
    有所變動而簽訂系爭108年租約。原告於110年6月間曾委託
    伍金波找被告田阿蘭協談租約之租期事宜，而被告田阿蘭卻
    不願依約定之租期履行而欲終止租約，則顯然係被告田阿蘭
    同時違反系爭102、108年租約。原告繼續找被告田阿蘭商談
    未果，原告不得已尋找律師諮詢，並於110年8月5日前往水
    里地政事務所調取系爭土地謄本及異動索引，知悉尚有另一
    繼承人即被告張伍秀美，始發覺受被告田阿蘭欺騙誤認伍惠
    生只有一個繼承人、系爭土地出租事宜均由其處理。則系爭
    108年租約部分，原告爰依民法第92條第1項前段及同法第93
    條規定，撤銷其受詐欺而訂立系爭108年租約之意思表示，
    系爭108年租約依民法第114條第1項視為自始無效，當無法
    拘束原告。被告既然繼承系爭土地，當應受系爭102年租約
    拘束並履行之。
  ㈣原告要無任何違約事由，被告田阿蘭欲片面終止系爭102年租
    約，除顯然不合系爭102年租約之約定，亦有違反誠信原則
    ；況且，系爭102年租約尚有另一被告張伍秀美從未表示任
    何欲終止租約之意。是以，兩造間租賃關係是否存在即非明
    確，原告在法律上確有不安之狀態存在，此不明確之狀態可
    以確認判決除去之。故爰依系爭102年租約、民事訴訟法第2
    47條第1項前段規定提起本件訴訟。並聲明如主文所示。
二、被告答辯略以：
　㈠被告田阿蘭陳稱：　　　　
　⒈原告確實與被繼承人伍惠生就系爭土地簽有系爭102年租約，
    其中系爭102年租約第11條，雙方即已言明種植茶葉21年後
    要收回茶葉及設施，足見雙方已明言約定種植茶葉，又因種
    植茶葉屬於長期耕作農作物，非如種植蔬菜3個月一收，所
    以租金才會以3年20萬元之低於周邊農地租賃之行情，但原
    告於承租後之第2年即拔除茶樹，改種植蔬菜，原告種植蔬
    菜之利潤遠超過種茶之利潤，故原告違反系爭102年租約在
    先，則依系爭102年租約第3條被告本即可收回系爭土地。
　⒉依系爭102年租約，原告第二次續約付款應在104年10月31日
    前付款在延續後三年（即105、106、107年），但原告請求
    減少租金，其不同意，直到104年10月31日前原告仍未給付
    租金，則系爭102年租約即已失效，其有權收回土地，奈何
    原告不斷請求繼續承租系爭土地，遂於105年2月4日、105年
    3月11日經南投縣信義鄉調解委員會調解，最終仍以3年20萬
    繼續承租系爭土地至107年12月31日止。
　⒊原告欲以3年20萬繼續承租108、109、110年，遂於107年9月1
    7日匯入20萬元，但其認為原告並未依期限給付租金顯已違
    約，系爭102年租約早已失效，所以匯還20萬元予原告。原
    告仍不斷用各種手段，透過親朋好友不斷遊說，其勉強重新
    簽訂另一份3年合約即系爭108年租約，租金由3年20萬提高
    為3年35萬。依系爭108年租約第6條，若原告有意承租需在1
    10年6月30日前與其協商續租事宜，逾期即視為無意承租，
    原告於110年8月25日才發存證信函，顯已超過期限，其認為
    原告並無誠意承租系爭土地，如今110年12月31日到期，原
    告即應返還系爭土地，其想收回土地自耕，不欲繼續出租系
    爭土地予原告等語。並聲明：原告之訴駁回；訴訟費用由原
    告負擔。
　㈡被告張伍秀美陳稱：　
    伊原先不知道有繼承系爭土地，係嗣後才知道從伍惠生繼承
    系爭土地，伊從未看過系爭102年及108年租約，亦不知系爭
    土地曾出租予原告乙節。又原告於110年就已查知伊亦為伍
    惠生之繼承人，卻從未與伊信函告知，原告承租該土地時未
    查明產權，僅與被告田阿蘭簽訂契約，似有疏失之處，則伊
    並未簽名於系爭108年租約，租賃關係是否存在，不無疑義
    。並聲明：原告之訴駁回；訴訟費用由原告負擔。
三、本院之判斷：
　  原告主張依據系爭102年租約就系爭土地與被告間有租賃關
    係存在，然為被告所否認，並以前詞置辯，是本件爭點厥為
    ：系爭102年租約是否有效存續、是否業因原告違約而終止
    ？茲論述如下：　
　㈠原告主張系爭土地原為伍惠生所有，其於102年1月1日與伍惠
    生就系爭土地簽訂系爭102年租約；伍惠生於000年00月0日
    死亡，被告2人為伍惠生之繼承人並繼承系爭土地而公同共
    有之等事實，業據其提出土地租賃合約書影本、戶籍謄本、
    繼承系統表、土地登記第一類謄本等件在卷可查（見本院卷
    第17頁、第41頁至第57頁、第77頁），且為被告所不爭執，
    首堪認定真實。按租賃契約之期限，不得逾20年；逾20年者
    ，縮短為20年，民法第449條第1項定有明文。系爭102年租
    約第1條約定：「租期言明自民國102年元月1日起至民國123
    年12月31日止，每隔柒年換約乙次，屆期乙方有承租優先權
    ，除非乙方放棄甲方將土地及地上物收回」，是依系爭102
    年租約，出租人伍惠生與原告就系爭土地所簽訂之契約為租
    期22年之定期租賃契約，惟租期因逾民法關於租賃契約期限
    之上限，而應縮短為20年即至121年12月31日止。又按繼承
    人自繼承開始時，除本法另有規定外，承受被繼承人財產上
    之一切權利、義務，民法第1149條第1項本文規定明確。查
    伍惠生死亡後，其基於系爭102年租約之權利義務，即由其
    繼承人即被告所繼受，被告張伍秀美雖辯稱其對系爭102年
    租約一無所悉，然依前開說明，其仍應於繼承後繼受該租約
    之權利義務。原告主張與被告間就系爭土地有租賃關係存在
    ，要非無據。
　㈡被告田阿蘭雖辯稱依系爭102年租約，原告應於系爭土地種植
    茶葉，雙方並言明21年租約到期後就要收回茶葉及設施，但
    原告違約改種高麗菜，且原告第二次續約付款應在104年10
    月31日前付款在延續後三年（即105、106、107年），但原
    告請求減少租金，其不同意，直到104年10月31日前原告仍
    未給付租金，則系爭102年租約即已失效，其有權收回土地
    ，奈何原告不斷請求繼續承租系爭土地，遂於105年2月4日
    、105年3月11日經南投縣信義鄉調解委員會調解，調解過程
    遭原告聘請村長謝在坤到場壓制調解委員，被告被迫同意再
    給予3年承租期間且隔日未付租金即解約，惟收調解書後方
    發現調解內容及付款時間均記載錯誤等語。經查：系爭102
    年租約第2條固約定：「租金每參年付乙次，乙次新台幣20
    萬，於每次10月31日前付清，違約視同放棄後面承租權」；
    第3條約定「雙方言明自民國103年4月30日前未種植茶葉，
    視同放棄（不含斜坡部分）」。惟伍惠生前於105年2月間曾
    以原告未依約於104年10月31日給付第二期租金20萬元為由
    ，委任代理人即被告田阿蘭向南投縣信義鄉調解委員會聲請
    調解，經南投縣信義鄉調解委員會調解成立，雙方約定由原
    告於105年2月5日前給付20萬元及後續各期租金之給付期程
    ，租金應匯入被告田阿蘭之帳戶；嗣伍惠生又以原告未於系
    爭土地種植茶葉為由，委任代理人即被告田阿蘭再於105年3
    月間向南投縣信義鄉調解委員會聲請調解欲終止租約，雙方
    於105年3月11日經調解成立，伍惠生同意與原告依契約內容
    履行，租用期間同意不對耕作權有任何異議，並均經本院核
    定在案等事實，有南投縣○○鄉○○○○○000○○○○○0號、第11號調
    解書在卷可考（見本院卷第211頁、第217頁）。是伍惠生於
    生前暨已同意原告逕以匯款方式於105年2月5日及108年、11
    1、114、117、120年之10月31日前給付租金20萬元，且不再
    對於系爭土地種植茶葉與否有任何異議，並經調解成立在案
    ，則被告田阿蘭辯稱系爭102年租約因原告未於104年10月31
    日前給付租金及違約種植高麗菜而終止等語，並無可採。被
    告田阿蘭雖辯稱前開調解係被迫同意、調解內容及付款時間
    均記載錯誤等語，惟未提出任何證據以實其說，誠難信實。
　㈢被告田阿蘭復辯以其於108年間勉強與原告重新簽訂另一份3
    年合約即系爭108年租約，雙方約定租金由3年20萬提高為3
    年35萬，而依系爭108年租約第6條，若原告有意續約需在11
    0年6月30日前與其協商續租事宜，逾期即視為無意承租，原
    告於110年8月25日才發存證信函，顯已超過期限，其認為原
    告並無誠意承租系爭土地，如今110年12月31日到期，原告
    即應返還系爭土地，其想收回土地自耕等語；就此原告則以
    其簽約後始發覺受被告田阿蘭欺騙而誤認對方為伍惠生唯一
    繼承人，而主張撤銷系爭108年租約等語。惟：
　⒈按繼承人有數人時，在分割遺產前，各繼承人對於遺產全部
    為公同共有。又公同共有人之權利義務，依其公同關係所由
    規定之法律或契約定之。第820條、第821條及第826條之1規
    定，於公同共有準用之。公同共有物之處分及其他之權利行
    使，除法律另有規定外，應得公同共有人全體之同意，民法
    第1151條、第828條第1項、第3項定有明文。是出租人於租
    賃關係存續中死亡，其出租人之地位及租賃物所有權，於遺
    產分割前，應由其繼承人全體承受，且各繼承人對於遺產全
    部為公同共有。本件被告繼承伍惠生之遺產後，尚未就其遺
    產為遺產分割，系爭土地為被告所公同共有，系爭102年租
    約出租人於法律上權利亦為被告所公同共有，被告各人就伍
    惠生遺產之應繼分為各2分之1，則被告田阿蘭未經被告張伍
    秀美之同意，並不得以出租人之地位解消或變更系爭102年
    租約。查系爭108年租約為被告田阿蘭與原告於108年間所簽
    訂，約定租賃期間為108年1月1日至110年12月31日，租金為
    3年35萬元，而不同於系爭102年租約之約定，有該租約影本
    附卷可參（見本院卷第189頁至195頁），然系爭108年租約
    係被告田阿蘭未經被告張伍秀美授權，以自己之名義與原告
    所簽訂，性質上僅為原告與被告田阿蘭間之債權行為，無論
    系爭108年租約有無原告所主張受詐欺而為意思表示而得撤
    銷之情事，均不影響系爭102年租約之效力。從而被告田阿
    蘭辯稱系爭108年租約業已到期，其有權收回系爭土地不予
    續租等語，並無可採。
四、綜上所述，系爭102年租約於租期20年屆滿即至121年12月31
    日以前，仍有效存續，原告基於系爭102年租約請求確認兩
    造就系爭土地有租賃關係存在，為有理由，應予准許。
五、本件事證已臻明確，兩造其餘攻擊防禦方法，經審酌後均與
    本件判斷結果不生影響，爰不一一論列，併此敘明。
六、訴訟費用負擔之依據：民事訴訟法第78條。
中　　華　　民　　國　　111 　年　　1 　　月　　28　　日
                  民事第一庭　法　官　張毓珊
以上正本係照原本作成
如對本判決上訴，須於判決送達後20日內向本院提出上訴狀。如
委任律師提起上訴者，應一併繳納上訴審裁判費。
中　　華　　民　　國　　111 　年　　1 　　月　　28　　日
                              書記官